【裁判字號】    92,金重訴,2685
【裁判日期】    950921
【裁判案由】    背信等
【裁判全文】
臺灣臺中地方法院刑事判決  92年度金重訴字第2685號
公  訴  人  臺灣臺中地方法院檢察署檢察官
被      告  乙○○
選任辯護人  林堡欽律師
            熊梓檳律師
上列被告因背信等案件，經檢察官提起公訴（九十二年度偵字第
八八四七、八八九四、一○五九八、一○五九九、一○六○○號
），本院判決如下：
    主    文
乙○○共同連續為他人處理事務，意圖為自己及第三人不法之利
益，而為違背其任務之行為，致生損害於本人之財產，處有期徒
刑陸年貳月。
    犯罪事實
一、乙○○曾於民國（下同）八十九年間因詐欺案件，經臺灣高
    等法院臺中分院判處有期徒刑一年二月，於九十年八月一日
    執行完畢（不構成累犯）。其係臺中市第九信用合作社（以
    下簡稱臺中九信）總社副總經理兼授信小組召集人，為受臺
    中九信全體社員之委託而為他人處理事務之人。乙○○另投
    資設立「文奐租賃股份有限公司」（由其妻午○○掛名為負
    責人，實際業務均由乙○○負責運作，以下簡稱文奐公司）
    、不動產生意及臺中縣大里市○○路○段五六五號之黃昏市
    場，並為「汶喬企業有限公司」之股東，且參與經營。乙○○明知：(一)財政部所定「信用合作社對每一社員授信最高總
    額」（財政部七十八年一月十日臺財融字第七七○九六○三
    八一號函訂定，八十年五月三十一日臺財融字第八○一二九
    七三六六號函、八十三年六月十四日臺財融字第三一九八二
    六六七號函修正）明定，信用合作社對同一自然人授信最高
    總額不得超過新臺幣（以下同）八千萬元，其中無擔保授信
    總額不得超過二千萬元。(二)「個人授信案件徵信處理注意事
    項」第四點規定，個人年度收支，應根據有關資料酌予匡計
    ，其在金融機關總授信金額達二千萬元以上者，包含本次申
    貸金額（以臺北市銀行公會聯合徵信中心電腦統計資料為準
    ），或在本金融機構授信達一千萬元以上者，應與年度綜合
    所得稅申報書影本（以經稽徵機關證明與正本相符者為準）
    核對。借款申請人如未能及時提供稽徵機關證明與正本相符
    之所得稅結算申報書影本時，得提供年度綜合所得稅申報書
    影本並加附相關之綜合所得稅結算申報繳款書或扣繳憑單影
    本。」(三)財政部六十一年十一月二十九日臺財錢第二一三三
    六號函明示：「信用合作社理事監事及經理人，不得利用其
    有關企業之職員，以社員名義向合作社套借任何貸款或為借
    款之保證人，提供其關係企業使用」。然而乙○○為取得資
    金供自己所營事業週轉使用，竟基於意圖自己不法利益之概
    括犯意，於如附表所示編號C-01至C-12（編號C- 09乙○○
    部分及C-11張麗真部分除外，詳後述）之時間，連續多次利
    用臺中九信副總經理之身分，負責督導各分社之便，與時任
    前揭各分社之經理、總社總經理張汶池等人商議，向臺中九
    信申辦如附表三所示之貸款案。因乙○○身為臺中九信之副
    總經理兼授信小組召集人，審核貸放款本人必須迴避，且每
    一貸款戶均受有貸款額度上限之限制，乃覓由親友、員工或
    舊部屬：蔡敏興（堂姐之子）、林憲穗（表弟）、張麗真（
    堂弟王江漢之妻）、王淑美（堂妹）、王貴芳（弟弟）、午
    ○○（太太）、康素容（前臺中九信員工）、張金旭（汶喬
    賓館及文奐租賃之員工）、吳桃（媽媽）、王貴芳（弟弟）
    、張秋露（大里國光路二段五六五號黃昏市場員工）等人，
    充當人頭借戶，並指示不詳之經辦人員填寫不實之個人資料
    表，虛列人頭戶之收入金額，向臺中九信辦理貸款相關事宜
    ，部分貸款案並由乙○○擔任連帶保證人。而乙○○各貸款
    案承辦分社經理辰○○、卯○○、丁○○、癸○○、子○○
    及總社總經理張汶池、理事主席寅○○等人（各貸款案之承
    辦經理及行為人詳如附表三所示，寅○○、張汶池原由檢察
    官併由臺灣高等法院臺中分院審理，經該院退回檢察官另行
    偵查中，其餘分社經理辰○○、卯○○、丁○○、癸○○、
    子○○等人均另行審結），亦均明知該貸款案之實際放款對
    象是副總經理乙○○，而蔡敏興等借戶係為乙○○找來之人
    頭，乙○○欲藉「分散貸款，集中使用」之方式，規避貸款
    限額之規定，變相超額貸款，與貸款規定不合不應貸放之作
    業程序，仍與乙○○共同意圖為乙○○不法利益之犯意聯絡
    ，而為違背其任務之行為，未依貸款相關規定進行調查，而
    相關徵信人員復未對名義借戶之個人信用、資力收入、還款
    能力等進行徵信，直接將個人資料表內所登載之資料，照抄
    至徵信調查表中，並據以核貸，嗣後乙○○未予償還，致臺
    中九信發生約四億六千八百六十五萬九千元之催收款項，使
    臺中九信及全體社員之財產發生重大損害。其詳情如下：
（一）C-01部分：八十一年七月二十日，乙○○因購買土地需要
      資金，為規避財政部對於同一社員之授信限制，以其親戚
      蔡敏興（堂姐之子）、林憲穗（表弟）二人為人頭，由登
      記於蔡敏興、林憲穗二人名下，但實際所有人為乙○○之
      坐落臺中市○○區○○段第一四四、六○七─四地號土地
      （已改編為臺中市○○區○○段第四九三、三八一地號）
      作為副擔保品，向臺中九信一心分社辦理信用貸款。乙○○為順利取得款項，指示不詳之經辦人員，將蔡敏興、林
      憲穗之個人資料表中年度收支情形各虛增為三百七十萬元
      （實際收入僅二十萬元）、七百七十萬元（林憲穗根本未
      提供任何所得資料，亦無人出面向林憲穗辦理徵信），製
      造借款人有繳息能力的假象，並偽填借款用途為「購買砂
      石運輸設備」云云。臺中九信負責徵信之人員亦明知該等
      貸款案實際上為乙○○之貸款案件，仍予以配合放水，未
      據實進行徵信調查，將個人資料表之年度收支情形如數轉
      錄至信用調查表，並將償債能力評定為「良好」，營業狀
      況「堅實」云云。乙○○並親自率隊至前揭擔保品坐落處
      估價。而張汶池、寅○○、卯○○、丑○○、辰○○等人
      亦明知本件實際上係乙○○之貸款，已超過每一社員貸款
      不得超過八千萬元，其中無擔保貸款不得超過二千萬元之
      規定，仍各准貸二千萬元，計四千萬元，而為違背任務之
      行為。經臺中九信一心分社於八十一年七月二十七日撥款
      後，全數移由乙○○使用。嗣後前揭貸款屆期，乙○○無
      力償還，多次以同一手法展期轉貸，於八十七年五月十四
      日即因違約繳息轉為催收款，各為一千七百三十萬元，本
      息共計三千四百六十萬元，經以提供之擔保品聲請法院拍
      賣，至特別拍賣程序仍無人應買，使臺中九信及全體社員
      受有財產之損害。
（二）C-02部分：八十三年七月二十二日，乙○○因需要資金，
      為規避財政部對於同一社員之授信限制，以其親戚張麗真
      （堂弟王江漢之妻）、王淑美（堂妹）二人為人頭，由乙○○提供實際為其所有，登記於王淑美名下，坐落臺中市
      北屯區○○段二九八─六、二九八─十三、八○二─三、
      八○二─六地號土地（同A-05案之擔保品，王淑美持分百
      分之二十，已改編為臺中市○○段第一六○、一六一、一
      六二、一六三地號），向臺中九信東山分社申請抵押貸款
      。乙○○為順利取得款項，親自率隊至前揭擔保品坐落處
      估價，而子○○、張汶池、寅○○等人亦明知本案實際上
      係乙○○之貸款，已超過每一社員貸款不得超過八千萬元
      ，其中無擔保貸款不得超過二千萬元之規定，仍各准貸三
      千八百萬元，計七千六百萬元，而為違背任務之行為。經
      臺中九信東山分社於八十三年九月間撥款後，全數由乙○○使用。嗣後乙○○無力清償前揭貸款，於八十六年四月
      十五日又以同一手法申請展期轉貸。至八十六年九月五日
      即因違約繳息轉為催收款，各為三千九百五十五萬五千元
      ，本息計七千九百十一萬元，經以提供之擔保品聲請法院
      拍賣，於九十二年一月三日經減價拍賣之底價為三千五百
      零九萬元，仍未拍定，使臺中九信及全體社員受有財產之
      損害。
（三）C-03部分：八十五年五月間，乙○○因需要資金，為規避
      財政部對於同一社員之授信限制，以其胞弟王貴芳為人頭
      ，提供乙○○、王金生、王貴芳共有，坐落臺中市○○區
      ○○段八三○─五、八三一、八三六─八地號土地及臺中
      市○○路○段三六九之十五號建物，向臺中九信東山分社
      辦理抵押貸款。乙○○為順利取得款項，指示不詳之經辦
      人員，將年收入僅二十餘萬元之王貴芳之個人資料表中年
      度收支情形，虛增為三百萬元，製造王貴芳有繳息能力之
      假象。臺中九信負責徵信之人員亦明知該等貸款案實際上
      為乙○○之貸款案件，仍予以配合放水，未據實進行徵信
      調查，將個人資料表之年度收支情形如數轉錄至信用調查
      表，乙○○並親自率隊至前揭擔保品坐落處估價。而子○○、張汶池、寅○○亦明知本案實際上係乙○○之貸款，
      已超過每一社員貸款不得超過八千萬元，其中無擔保貸款
      不得超過二千萬元之規定，仍各准貸七百萬元，而為違背
      任務之行為。經臺中九信東山分社於八十五年八月十四日
      撥款後，全數由乙○○使用。之後前揭貸款於八十七年十
      一月二十三日即因違約繳息轉為催收款七百三十二萬四千
      元，經以提供之擔保品聲請法院拍賣，至第三次拍賣始依
      底價三百七十七萬元拍定，扣除執行費、增值稅等，臺中
      九信僅受償三百二十九萬一千三百一十六元，使臺中九信
      及全體社員受有財產之損害。
（四）C-04部分：八十五年三月間，乙○○需要資金，遂以文奐
      租賃股份有限公司（其妻午○○掛名為董事長，實際業務
      均由乙○○運作）之名義，提供登記所有權人為文奐公司
      ，坐落臺中市○○區○○段第一四三、一四三─四、五三
      九─一、五三九─二、五三九─九、五三九─一二、五三
      九─一三、五三九─一四、五三九─一五、五三九─一七
      等地號土地（已改編為臺中市○○區○○段第三八九、三
      九○、三九一、四八五、三九五、三九四、三九三、四九
      一、四九二地號）作為擔保，向臺中九信一心分社申請擔
      保貸款。乙○○為順利取得款項，親自率隊至前揭擔保品
      坐落處估價。而寅○○、張汶池、丑○○、卯○○、辰○○等人均明知文奐公司名義上雖由午○○掛名為負責人，
      實際上係乙○○所經營，該貸款案表面上雖未逾財政部八
      十三年六月十四日臺財融字第三一九八二六六七號函所定
      信用合作社對同一營業法人授信最高總額不得超過一億六
      千萬元之額度，然而實際上卻係乙○○之貸款，已超過每
      一社員貸款不得超過八千萬元，其中無擔保貸款不得超過
      二千萬元之規定，仍准貸一億二千萬元，而為違背任務之
      行為。臺中九信一心分社於八十五年九月五日撥款後，該
      筆貸款即全由乙○○使用。嗣後乙○○無力清償本筆貸款
      之本息，本筆貸款於八十七年六月十五日即因違約繳息轉
      為催收款本息計一億一千五百十八萬二千元，經以提供之
      擔保品聲請法院拍賣，至特別拍賣程序仍無人應買，使臺
      中九信及全體社員受有財產之損害。
（五）C-05部分：八十五年九月初至同年十二月之間，乙○○因
      需要資金週轉，以其妻午○○為人頭，由乙○○提供其所
      有，坐落臺中縣大里市○○段一三二、一三二─一地號土
      地作為擔保，向臺中九信建成分社申請擔保貸款。乙○○
      為順利取得款項，指示不詳之經辦人員，將身為家庭主婦
      ，無固定收入之午○○之個人資料表中年度收支情形，虛
      列為「勞務或事業收入一百二十萬元、租賃及投資收入一
      百萬元、利息收入五萬元，合計二百二十五萬元」云云，
      製造午○○有繳息能力之假象。臺中九信負責徵信之人員
      亦明知該等貸款案實際上為乙○○之貸款案件，仍予以配
      合放水，未據實進行徵信調查，將個人資料表之年度收支
      情形如數轉錄至信用調查表，並將償債能力判定為「極優
      」，綜合意見略為：「借款人午○○為文喬（為汶喬之誤
      ）企業有限公司及文奐租賃公司負責人，經營狀況良好，
      信譽優良，為營業週轉金向本社貸款，其營業收入及投資
      收入償還貸款」云云。而辰○○、丑○○、張汶池、寅○○等人亦明知本件實際上係乙○○之貸款，已超過每一社
      員貸款不得超過八千萬元，其中無擔保貸款不得超過二千
      萬元之規定，仍准貸一千二百萬元，而為違背任務之行為
      。臺中九信一心分社於八十六年一月三十一日撥款後，全
      數轉入乙○○於臺中九信活期儲蓄存款五四七五○號帳戶
      。嗣後乙○○無力清償，前揭貸款於八十八年一月二十九
      日即因違約繳息轉為催收款，本息計一千二百三十五萬元
      ，經以提供之擔保品聲請法院拍賣，至特別拍賣程序仍無
      人應買，至九十二年十二月二十三日始與C-06之標的物合
      併以四千零二萬一千元拍定，於九十三年三月三日與C-06
      案共分配受償三千零一萬三千二百零四元，使臺中九信及
      全體社員受有財產之損害。
（六）C-06部分：八十六年一月二十七日，乙○○因需要資金週
      轉，以前臺中九信員工康素容為人頭，由乙○○提供其所
      有，坐落臺中縣大里市○○○段六八─七、八五、八五─
      一七、八五─二六地號、大里市○○段一三三、一三三─
      一地號土地及臺中縣大里市○○路○段五六四、五六五─
      一號建物作為擔保，向臺中九信建成分社申請擔保貸款。
      乙○○為順利取得款項，指示不詳之經辦人員，將在學校
      及補習班兼課，年收入僅約七十萬元，且並未經營補習班
      及房地產之康素容之個人資料表中年度收支情形，虛列為
      ：「勞務或事業收入一百八十萬元、租賃及投資收入三百
      萬元、利息收入三百萬元，合計七百八十萬元」云云，製
      造康素容有繳息能力之假象。臺中九信負責徵信之人員亦
      明知該等貸款案實際上為乙○○之貸款案件，仍予以配合
      放水，未據實進行徵信調查，將個人資料表之年度收支情
      形如數轉錄至信用調查表，並將償債能力、信譽均評定為
      「極優」，營業狀況評定為「堅實」，綜合意見略為：「
      借款人康素容經營補習班，並任教英文教師，工作勤奮，
      信譽良好，並投資房地產，為投資週轉金向本社貸款，其
      投資收入償還貸款」云云。而辰○○、丑○○、張汶池、
      寅○○等人亦明知本件實際上係乙○○之貸款，已超過每
      一社員貸款不得超過八千萬元，其中無擔保貸款不得超過
      二千萬元之規定，仍准貸八千萬元，而為違背任務之行為
      。八十六年一月三十一日臺中九信一心分社撥款後，即轉
      入第三人陳清森活期儲蓄存款第五四七八一號帳戶，其中
      六千六百萬元再轉入乙○○於臺中九信活期儲蓄存款五四
      七五○號帳戶，由乙○○使用。嗣後乙○○無力清償，前
      揭貸款於八十七年九月七日即因違約繳息轉為催收款本息
      計七千九百五十一萬一千元，經以提供之擔保品聲請法院
      拍賣，底價訂為五千八百八十萬元仍無人應買，至九十二
      年十二月二十三日始與C-05之標的物合併以四千零二萬一
      千元拍定，於九十三年三月三日與C-05案共分配受償三千
      零一萬三千二百零四元，使臺中九信及全體社員受有財產
      之損害。
（七）C-07部分：八十五年十二月十三日，乙○○因需要資金週
      轉，以張金旭（汶喬賓館及文奐租賃之員工）為人頭，由
      乙○○提供其母吳桃名下，坐落臺中市○○區○○段第六
      一○地號土地（已改編為臺中市北屯區三四一地號），作
      為擔保，向臺中九信東山分社申請擔保貸款。乙○○為順
      利取得款項，指示不詳之經辦人員，將年收入僅約二十萬
      元之張金旭之個人資料表中，虛列為一百二十萬元，製造
      借款人有繳息能力的假象。臺中九信負責徵信之人員亦明
      知該等貸款案實際上為乙○○之貸款案件，仍予以配合放
      水，未據實進行徵信調查，將個人資料表之年度收支情形
      如數轉錄至信用調查表，並將償債能力、信譽均評定為良
      好。乙○○並親自率隊至前揭擔保品坐落處估價，而子○○、丑○○、子○○、張汶池、寅○○等人亦明知本件實
      際上係乙○○本人之貸款，已超過每一社員貸款不得超過
      八千萬元，其中無擔保貸款不得超過二千萬元之規定，仍
      准貸一千四百萬元，而為違背任務之行為。於八十六年一
      月三十一日撥款後，即全數由乙○○使用。之後乙○○無
      力清償，前揭貸款於八十七年十月二十一日即因違約繳息
      轉為催收款本息計一千四百六十四萬八千元，經以提供之
      擔保品聲請法院拍賣，現為特別拍賣程序，以九十二年四
      月十六日至九十二年七月十六日止為期三個月，公告底價
      僅六百四十萬元，嗣於九十二年十一月十日分配僅受償四
      百一十五萬八千五百八十元，使臺中九信及全體社員受有
      財產之損害。
（八）C-08部分：八十六年三月二十四日，乙○○因需要資金週
      轉，以吳桃為人頭，由吳桃、乙○○、王金生、王貴芳分
      別提供名下坐落臺中市○○區○○段第四一八─一、四二
      三、四二三─二、四二三─三、四二三─四、四二四、四
      二五─一等地號土地作為擔保，向臺中九信一心分社辦理
      擔保貸款。乙○○為順利取得款項，將原為家庭主婦無收
      入之吳桃之個人資料表中年度收支情形虛增為一百萬元，
      製造吳桃有繳息能力的假象。臺中九信負責徵信之人員亦
      明知該等貸款案實際上為乙○○之貸款案件，仍予以配合
      放水，未據實進行徵信調查，將個人資料表之年度收支情
      形如數轉錄至信用調查表，並將償債能力、信譽均評定為
      良好。乙○○並親自率隊至前揭擔保品坐落處估價，而卯
      ○○、丑○○、張汶池、寅○○等人明知本件實際上係乙○○本人之貸款，已超過每一社員貸款不得超過八千萬元
      ，其中無擔保貸款不得超過二千萬元之規定，仍准貸二千
      八百萬元（起訴書之附表誤為二千九百萬元），而為違背
      任務之行為。於八十六年三月三十一日撥款後，全數由乙○○使用。期滿後乙○○無力償還，即申請展期續貸。嗣
      後乙○○仍無法清償，前揭貸款於八十八年二月四日即因
      違約繳息轉為催收款本息計二千九百二十七萬元，經以提
      供之擔保品聲請法院拍賣，至特別拍賣程序底價一千九百
      二十五萬元仍告流標，再減價至一千五百四十八萬元仍流
      標，使臺中九信及全體社員受有財產之損害。
（九）C-10部分：八十六年五月間，乙○○因需要資金，以其胞
      弟王貴芳為人頭，由王貴芳提供其所有，坐落臺中市○○
      區○村段一○六─二二地號土地，及臺中市○○○路○段
      一○二號建物作為擔保，向臺中九信東山分社申請辦理抵
      押貸款。乙○○為順利取得款項，指示不詳之經辦人員，
      將年收入僅二十餘萬元之王貴芳之個人資料表中年度收支
      情形，虛增為三百萬元，製造王貴芳有繳息能力之假象。
      臺中九信負責徵信之人員亦明知該等貸款案實際上為乙○○之貸款案件，仍予以配合放水，未據實進行徵信調查，
      該案由子○○率隊前往前揭擔保品坐落處估價，而子○○
      、張汶池、寅○○（起訴書漏列此三人）等人明知本件實
      際上係乙○○本人之貸款，已超過每一社員貸款不得超過
      八千萬元，其中無擔保貸款不得超過二千萬元之規定，仍
      准貸六百萬元，而為違背任務之行為。於八十六年六月五
      日撥款後，全數由乙○○使用。嗣後乙○○無力償還，前
      揭貸款於八十七年十一月二十三日即因違約繳息轉為催收
      款本息計六百二十七萬元，經以提供之擔保品聲請法院拍
      賣，經數度減價拍賣，至九十二年十月十六日，始獲分配
      三百零五萬五千八百三十五元，使臺中九信及全體社員受
      有財產之損害。
（十）C-11乙○○部分：八十六年六月間，乙○○因需要資金週
      轉，提供其名下坐落臺中市西屯區○○○段第一六二七─
      二、一六二七─三、一六二七─五、一六二七─六地號土
      地（乙○○應有部分四十分之四）作為擔保，向臺中九信
      西屯分社申請辦理擔保貸款，由丑○○、癸○○會同經辦
      人員前往估價，而癸○○、丑○○、張汶池、寅○○等人
      均明知該擔保品為共有土地，其上復有共有人共有之地上
      物，仍因本件係乙○○之貸款，而違反授信原則，故予放
      水，未徵取共有人為連帶保證人，亦未就地上物設定權利
      ，又其中第一六二七─二、一六二七─三地號土地為都市
      ○○道路用地，仍亦依時價，全部擔保品評估為共八百五
      十萬元，准貸八百五十萬元，於八十六年六月二十五日撥
      款，而為違背任務之行為。嗣後乙○○無力清償，前揭貸
      款於八十八年三月二十九日因違約繳息轉為催收款八百八
      十八萬四千元，經以提供之擔保品聲請法院拍賣，因無人
      應買而多次減價拍賣，至九十三年五月十二日始獲分配一
      百一十六萬八千七百零二元，使臺中九信及全體社員受有
      財產之損害。
（十一）C-12部分：八十六年十月三十日，乙○○因需要資金，
        以其員工張秋露為人頭，提供乙○○所有，坐落臺中縣
        大里市○○段一三四地號土地及臺中縣大里市○○路○
        段五五七號建物作為擔保，向臺中九信建成分社申請辦
        理抵押貸款。乙○○為順利取得款項，指示不詳之經辦
        人員，將年收入僅二十萬元之張秋露之個人資料表中年
        度收支情形，虛列為：「勞務或事業收入七百萬元、租
        賃及投資收入二百五十萬元、其他收入八十萬元，合計
        一千零三十萬元」云云，製造張秋露有繳息能力的假象
        。臺中九信負責徵信之人員亦明知該等貸款案實際上為
        乙○○之貸款案件，仍予以配合放水，未據實進行徵信
        調查，將個人資料表之年度收支情形如數轉錄至信用調
        查表，並將償債能力、信譽均評定為「極優」，營業狀
        況評定為「堅實」，綜合意見略為：「借款人張秋露從
        事營造業，工作認真，經營狀況良好、信譽優良。為營
        建工程週轉金向向本社貸款，其營業收入償還貸款」云
        云。該案由楊正雄、張子金（未經起訴）、辰○○會同
        經辦人員至現場估價。寅○○、張汶池、辰○○等人明
        知本件實際上係乙○○本人之貸款，已超過每一社員貸
        款不得超過八千萬元之規定，仍准貸七千八百萬元（起
        訴書犯罪事實欄誤為八千萬元），而為違背任務之行為
        。於八十六年十月三十日撥款後，全數於同日轉入乙○○帳戶，由乙○○使用。嗣後前揭貸款於八十七年九月
        七日即因違約繳息轉為催收款本息計八千一百五十一萬
        元，經以提供之擔保品聲請法院拍賣，因無人應買而多
        次減價拍賣，於九十二年十二月四日始以三千三百七十
        一萬二千元拍定，使臺中九信及全體社員受有財產之損
        害。
二、乙○○身為臺中九信總社副總經理兼授信小組召集人，為受
    臺中九信全體社員之委託而為他人處理事務之人，明知如附
    表一、附表二所示之貸款案件行為人載明乙○○部分（A-07
    寅○○部分除外），分別為寅○○、壬○○使用人頭或違背
    放款規定，均有分散貸款、集中使用，徵信不實、未附綜合
    所得稅結算申報書影本或扣繳憑單影本之情形，竟承前背信
    之概括犯意，與張汶池、子○○、丑○○、胡阿樟、葉天福
    、子○○、丁○○、辰○○等人（張汶池、胡阿樟、葉天福
    等人原由檢察官併由臺灣高等法院臺中分院審理，經該院退
    回檢察官另行偵查中，其餘被告另行審結，渠等分別參與之
    情形均如附表一、二所示），共同基於意圖為臺中九信理事
    主席寅○○、理事壬○○之不法利益之概括犯意，於審核該
    等貸款時，故予放水，同意貸放，而為違背任務之行為，使
    臺中九信及全體社員受有財產之損害。
三、嗣臺中九信因逾期放款問題嚴重（據中央存款保險公司對臺
    中九信之利害關係人逾期放款專業檢查報告顯示：迄檢查基
    準日九十年五月三十一日止，臺中九信逾期放款約四十三億
    七千五百八十五萬七千元，合計寅○○、壬○○、乙○○三
    人及渠等之關連戶合計約十一億九千餘萬元，已列為逾期放
    款金額計約十一億八千餘萬元，占全部逾期放款約百分之二
    十七點二，乙○○本人及其關連戶之逾期放款共約四億七千
    七百萬元，約占全社之逾期放款之百分之十．九，如扣除如
    理由欄三所述不構成背信之C-09、C-11部分後，則約為四億
    六千八百六十五萬九千元，約占全社之逾期放款百分之十．
    七一。因臺中九信之淨值於調整後已呈負數，財政部遂於九
    十年九月十四日，以臺財融字第○九○三○○○一四九號函
    ，命合作金庫銀行概括承受。合作金庫於九十二年十月二十
    八日，將如附表所示大部分之逾期放款併同臺中九信其他逾
    期貸款共二千五百六十二戶，以統包方式公開標售，由中華
    開發資產管理股份有限公司以最高價得標，該公司指定甲○○○三資產管理股份有限公司為受讓人。
四、案經財政部以九十年九月六日以臺財融（六）字第○○九○
    三七七九二七號函檢附中央存款保險公司對各該金融機構利
    害關係人逾期放款專業檢查報告，函請臺灣高等法院檢察署
    偵辦，由該署檢察官協同臺灣臺中地方法院檢察署檢察官指
    揮法務部調查局中部地區機動工作組調查後，移送臺灣臺中
    地方法院檢察署檢察官偵查起訴。
    理    由
一、訊據被告乙○○對於其為臺中九信總社副總經理兼授信小組
    召集人，如附表三所示之貸款係伊及伊之親友、關係人所申
    貸，以及附表一、二中行為人欄中列有乙○○部分之貸款係
    伊經手等情均坦承不諱，惟矢口否認有何等背信之行為及背
    信之故意，辯稱：(一)臺中九信乃依八十二年十二月三日制定
    實施之「信用合作社法」重新換照營業，由財政部直接管理
    監督。故起訴書所載上開期日後之授信案件，自應適用信用
    合作社法，而非原有法令效力所及。(二)被告乙○○並未虛增
    年度收支情形及偽填個人資料表。(三)如附表三所示之貸款固
    係被告乙○○之親友所申貸，惟渠等並非伊之人頭戶，而是
    關係人戶，資金全由借款人自行利用處理，若有流入被告帳
    戶者，係因合夥投資、家族未分家遺產、夫妻關係、代不識
    字之母親全權處理擔保品繳息事宜等關係，由伊統籌運用管
    理所貸款項於家族（庭）生活照料、家族性企業或投資於與
    他人合夥之事業。再者，被告乙○○以自己名義並提供足額
    擔保品，無人頭戶問題，自非「分散貸款，集中被告一人使
    用」之情形。(四)被告乙○○之配偶午○○每個月有汶喬賓館
    之薪資六萬元收入，及經營黃昏市場每月營收約八十萬元，
    以及文奐租賃有限公司之分紅，並非無收入之人，其個人資
    料表所列收入情形並無虛報。(五)附表三C-04文奐租賃有限公
    司為一法人組織，一億二千萬元之貸款額度未達臺中九信或
    財政部規定之上限，該等貸款全由該公司自行利用處理，例
    如於八十六年投資約三千萬元之電腦設備、電視牆、貴賓室
    、不斷電設備、通訊設備、辦公桌椅等，以利出租予九鼎証
    券股份有限公司大里分公司，非供被告乙○○個人使用。(六)
    被告乙○○至擔保品處會估標的物之目的，一為調查擔保品
    實際情況，一為避免估價員有舞弊或錯誤判斷，並無提高擔
    保品價格致生損害或不利於臺中九信之行為。(七)臺中九信內
    控規定並非法令，副總經理無授權貸放額度，估價辦法及投
    標承受拍賣品部分，承辦單位為徵信室、資產評估損失準備
    提列逾期放款、催收呆帳處理辦法，屬會計室和徵信室職權
    ，均由總經理直接管轄。(八)中央存保公司非金融主管機關，
    其檢查報告皆屬經營方式之問題，無關違背法令部分。(九)合
    作金庫購併案是將債權列冊議價、買賣，概括承受債權債務
    ，而非以股權計價換股。其承受範圍僅及於社有財產及債權
    債務。因非合併案，臺中九信將債權出售與合作金庫銀行，
    其權利義務已經終結，且合作金庫已十足退還臺中九信社員
    全部股金，並未造成損失於該社社員。(十)起訴書所載部分犯
    行已罹於追訴權時效云云。惟查：
（一）「信用合作社法」固於八十二年十二月三日公布，惟該法
      第五條第一項明定其主管機關為財政部，則財政部之前對
      信用合作社所訂之各項行政規則，自係繼續適用。
（二）被告乙○○如何拜託親友擔任借款人頭，以及臺中九信人
      員對於該等貸款案件大部分未確實進行徵信，該等「個人
      資料表」、「信用調查表」上填載之收入資料均灌水不實
      所貸得之款項均由被告乙○○使用，而林憲穗之借款資料
      甚至非其親自填寫等情，業經證人蔡敏興、康素容、王貴
      芳、王金生、吳桃、張秋露、王淑美、張金旭等人於偵查
      中結證甚詳，及證人林憲穗於調查局詢問時供述甚明（林
      憲穗雖未具結，惟被告及其選任辯護人均於本院九十四年
      五月二十五日審理時同意作為證據，本院審酌證人林憲穗
      與被告乙○○係表兄弟，並無仇怨，調查局詢問時亦無人
      情施壓、干擾或不當取供情形，認為依刑事訴訟法第一百
      五十九條之五第一項之規定，有證據能力）。
（三）前述乙○○親友之貸款案件，實際既均為被告乙○○所申
      貸，則該等虛增人頭借戶之年度收支情形及偽填個人資料
      表之行為，縱使非被告乙○○所親為，亦係被告乙○○指
      示他人為之，該等虛增人頭借戶之年度收支情形及偽填個
      人資料之人與被告乙○○若有犯意聯絡，即均為共同正犯
      ，若無犯意聯絡，則被告乙○○即為間接正犯，被告乙○○均不能以此解免刑責。
（四）證人午○○於偵查中明確結證稱：「乙○○是我丈夫，因
      我夫家曾經營米店、瓦斯行生意，其收入用以支付家用，
      而乙○○在臺中九信的收入則由其自理，做為投資生意之
      用，偶而才會貼補家用，八十七年以後乙○○投資的生意
      垮了且辭去工作就離家迄今，我與乙○○的錢是各自處理
      ，我不太過問乙○○的事。……乙○○因在臺中九信擔任
      副總經理，所以他成立文奐租賃股份有限公司的時候就以
      我的名義掛名擔任負責人，而實際的業務則由乙○○去操
      作，營業項目為何及有無正常營運我皆不過問。……當時
      文奐租賃股份有限公司是設在我夫弟王金生的房子，因我
      與王金生的關係不好，所以我甚少過去。……乙○○因需
      要資金周轉，曾要求我在臺中九信的空白借款申請書借款
      人姓名欄上簽名，因該空白借款申請書沒有填寫金額，我
      曾向乙○○問『要借多少』，而乙○○則表示『看上面要
      准多少』，因乙○○是我先生，所以我就在空白借款申請
      書上簽名，至於借了多少錢，擔保品為何我不清楚，我比
      較清楚的是乙○○透過我向親戚及朋友借的民間債務。…
      …（問：提示午○○、文奐租賃公司臺中九信借款申請書
      、不動產抵押申請書等資料影本，請你詳視該資料，是否
      皆由你親自辦理？）不是，是乙○○去辦理借款的。（問
      ：前述貸款你有無簽立個人本票或借據提供台中九信為債
      權擔保？是否親自簽立？）我沒有簽立個人本票或借據給
      臺中九信。（問：你前述於八十六年一月三十一日以你名
      義向台中九信建成分社申請擔保貸款一千二百萬元及八十
      五年九月五日以文奐公司名義向臺中九信一心分社辦理擔
      保貸款一億二千萬元，並由你擔任連帶保證人之詳情為何
      ？擔保品為何人所有？保證人為何人？）前述兩筆貸款是
      乙○○借的，其如何借到錢我不清楚，擔保品是誰的我也
      不清楚，保證人是誰我也不清楚。（問：前述八十五年九
      月五日以文奐公司名義向臺中九信一心分社辦理擔保貸款
      一億二千萬元，並由你擔任連帶保證人，臺中九信人員有
      無要求你辦理對保？）沒有。（臺中九信人員有無因本案
      到現場鑑估地價？有無親自向你及文奐公司做徵信調查？
      ）我不清楚鑑估的情形，臺中九信人員並未向我做徵信調
      查。（提示午○○、文奐租賃公司臺中九信個人資料表、
      信用調查表，上表記載你於八十五年度年收二百二十五萬
      元，又八十五年五月三日製表之個人資料表上記載你年收
      入（未記載年度）四百六十六萬元，是否屬實？）所提示
      之個人資料表上的簽名，是我親筆簽名，當時是乙○○拿
      空白的個人資料表給我簽寫名字而已，我只是家庭主婦，
      沒有什麼收入，其所填載的年收入並非屬實。（前述貸款
      之用途及流向為何？）我不清楚，乙○○向臺中九信借款
      的用途及流向我不清楚。（你是否為乙○○所使用之貸款
      「人頭」？）我是乙○○的太太，我只是基於夫妻之情誼
      幫忙他，而在空白借款申請書上簽名，但乙○○要借多少
      錢及作何使用，我並不清楚。……乙○○投資不動產的事
      是他自己在處理，我並不瞭解。（問：提示合庫支票ＵＡ
      0000000－0合計一億二千萬元，請你詳視該支票
      存根欄，是否為前述文奐公司貸款一億二千萬元之資金流
      向？）我不清楚，我的支票存款帳戶及印章是由乙○○所
      使用。……因我是乙○○的太太，夫妻是生命共同體，我
      無法不幫忙他。」等語（九十二年他字第一一六號第三卷
      第三八七至三九○頁檢察官訊問筆錄），雖於本院審理時
      改稱：「在九信建成分社貸款一千二百萬的案子，我在調
      查局時可能太緊張了，講的有出入。其實是我親自去建成
      分社辦的。當時我我在經營汶喬賓館……我在那裡薪水一
      個月有六萬元，分紅有約十萬元。黃昏市場我自己經營，
      一個月收入約八、九十萬收入，我每月可拿到約四十萬左
      右。這些是我當時個人收入，在中機組時我沒有提到這部
      分。」云云（九十五年七月二十六日審判筆錄），惟經本
      院審閱被告乙○○於同日自行提出之午○○八十四年度綜
      合所得稅核定通知書，午○○本人於該年度之所得情形為
      ：營利所得臺中六信一千零四十二元、臺中九信三千五百
      元、黃昏市場十七萬一千三百七十九元，租賃所得九萬八
      千二百七十七元、其他所得臺灣中區電信管理局四千一百
      五十六元，合計僅二十七萬八千三百五十四元，其餘所得
      均為其配偶即被告乙○○之收入，核與本案文奐租賃有限
      公司、午○○貸款資料所附午○○個人資料表所載「勞務
      或事業收入一百二十萬元、租賃及投資收入一百萬元、利
      息收入五萬元，合計二百二十五萬元」云云，差距逾七倍
      之多，與證人午○○當庭所述亦差距甚大，顯見證人午○○於審判中所述，係迴護被告乙○○之詞，不足採信，而
      以其於偵查中之證言，較為可信。
（五）文奐租賃有限公司雖由午○○掛名為負責人，實際均由被
      告乙○○經營，業據午○○於偵查及本院審理時證述明確
      。則如附表三編號C-04所示之貸款，表面上雖為文奐租賃
      有限公司所貸，實際上仍為乙○○所使用，並由乙○○決
      定投資於證券業使用之設備後，出租予九鼎証券股份有限
      公司大里分公司，則實質上仍應屬乙○○之貸款，自仍應
      受財政部所定「信用合作社對每一社員授信最高總額」所
      定，對同一自然人授信最高總額不得超過新臺幣（以下同
      ）八千萬元之限制。
（六）中央存款保險公司對臺中九信之利害關係人逾期放款專業
      檢查報告（附於臺灣高等法院檢察署九十年度查字第一五
      一號卷內，檢查基準日九十年五月三十一日）：對於如附
      表所示乙○○關連戶部分之貸款案件之諸多缺失，例如：
    (1)未詳加調查借戶所營事業及財產等信用狀況，對於借款金
      額逾一千萬元之個人戶，亦未徵取報稅資料附卷以為核貸
      參考，與「個人授信案件徵信處理注意事項」之規定未符
      ，如一心分社林憲穗、吳桃、東山分社王貴芳等戶；另有
      所得偏低與借款金額顯不相稱者，更未合理敘明其他還款
      來源而貸與，如一心分社蔡敏興、東山分社王淑美等戶。
      另如八十六年一月三十一日建成分社康素容中期擔保放款
      ，其八十五年度收入合計為七百八十萬元，調查意見評估
      為：「能力、信譽極優」，惟當年度報稅所得僅五十一萬
      九千元，亦未核實評估。
    (2)對擔保品土地鑑估時價為公告現值之數倍者，未留存訪價
      資料或鄰近地段之成交價格為估價依據。如東山分社張金
      旭中擔放一千四百萬元，後經法院鑑價僅四百五十七萬七
      千元，與其鑑估押值一千四百零七萬一千元相差甚鉅。
    (3)辦理張秋露中期擔保放款，未洽請出租人提供租約附卷，
      而僅以擔保物提供人乙○○出具聲明切結，嗣因租賃關係
      不詳，法院不予點交，經三次公開拍賣亦無人應買，其鑑
      估作業核有欠當。
    (4)乙○○擔任康素容、張秋露中期擔保放款之審議委員會委
      員兼召集人，均未迴避，過程顯有欠妥。
    (5)辦理乙○○關連戶均未辦理覆審，對於借款資金運用是否
      與申請用途相符，借、保戶信用狀況變化或擔保品使用現
      況等，皆未透過覆審有效管理，核有欠妥。
    (6)西屯分社辦理乙○○短期擔保放款八百五十萬元，所徵擔
      保品為持分之農地，惟未徵取共有人為連帶保證人，復因
      該土地上有共有人共同所有之地上物，借戶延滯後擔保品
      經法院拍賣不予點交；另部分擔保品（惠來厝段一六二七
      －二、一六二七－三）為都市○○道路用地，該社仍依時
      價鑑估，鑑估作業欠穩健，均影響承買意願，八十九年十
      一月二日特別拍賣程序仍無人應買，不利債權收回。
    (7)借戶所貸資金多流向乙○○帳戶，有分散借款、集中使用
      及規避同一人授信限額之情事，如午○○、康素容、張秋
      露等均流入乙○○帳戶，利息亦由乙○○帳戶繳納。
    (8)一心分社辦理文奐租賃股份有限公司短期擔保放款，該公
      司八十二年至八十四年連年虧損，還款能力薄弱，仍於八
      十五年九月五日撥貸鉅額放款，復於八十六年三月三十一
      日辦理展期，其申請書之「過去償債情形有無延滯」仍勾
      選「無」，顯與事實不符，徵信作業欠確實等。
（七）「信用合作社放款審核委員會組織準則」第十三條規定：
      「放款審核委員會委員，對審核本人配偶及家屬依法申請
      貸款之案件時，應行迴避」（於八十三年十月十八日改為
      「信用合作社授信審議委員會組織準則」第十一條）。被
      告乙○○之職稱雖為授信小組召集人而非放款審核委員會
      或授信審議委員會委員，惟利益迴避之原則應無二致，其
      對於以親友名義貸款，實質上卻係乙○○要使用，由其提
      供擔保品，或由其擔任保證人之貸款案件，親自率隊至現
      場估價之行為，無異係對於其餘估價人員施加壓力，使渠
      等懾於其副總經理之淫威，不得不估至被告乙○○滿意之
      價額，其不當甚為顯然。
（八）如附表一、二所示之寅○○、壬○○貸款案件，除A-07寅
      ○○部分、B-01壬○○部分、B-07壬○○部分以外，分別
      為寅○○、壬○○使用人頭或違背放款規定，均有分散貸
      款、集中使用，徵信不實、未附綜合所得稅結算申報書影
      本或扣繳憑單影本等情形，業據證人即寅○○之人頭借戶
      巳○○、賴佳慶、賴陳金蓮、江靜堅、賴照中、陳谷岳、
      林玉梅、賴順仁等人，及壬○○之人頭借戶王慧蘭、丙○
      、沈菁惠、李時中、林萬源、張慧珠、陳義興、黃瑞基、
      黃嫦霞、何賴滿、紀森泉、黃金蘭、劉周能、賴澤權、翁
      啟川、孟憲文、陳宏輝、魏隆誼、劉瑞祥、賴清潭等人於
      偵查中證述無訛（林萬源、何賴滿、黃金蘭雖未具結，惟
      被告及其選任辯護人均於本院九十四年五月二十五日審理
      時同意作為證據，本院審酌證人林萬源、何賴滿、黃金蘭
      與被告乙○○係表兄弟，並無仇怨，調查局詢問時亦無人
      情施壓、干擾或不當取供情形，認為依刑事訴訟法第一百
      五十九條之五第一項之規定，有證據能力），及共同被告
      庚○○於審判中結證甚詳。證人巳○○於本院審理時，雖
      證稱其與寅○○係隱名合夥關係云云，惟同時亦證稱貸款
      下來的錢，是寅○○拿去等語（九十四年七月二十九日審
      判筆錄），而其於偵查中，已明確證稱該等貸款核撥後均
      由寅○○使用，利息亦由寅○○支付等語（九十二年度他
      字第一一六號卷第二五三頁背面），而證人即前任儲蓄部
      放款副理辛○○於偵查中明確證稱：「A-04貸款案件，因
      寅○○叫經理丁○○至寅○○住宅訓話，丁○○返回儲蓄
      部時表示十分無奈，經與徵信室到現場勘察後，後來徵信
      室估價員己○○就依新估價辦法辦理增貸重估情事……」
      等語（九十二年度他字第一一六號第三卷第四一二頁背面
      ），嗣後辛○○於本院審理時雖支吾其詞，改稱不清楚、
      忘記了云云，應係惟恐自身受刑事追訴處罰而改為推託之
      詞，應以其偵查中所述較為可信，故該件實際上亦係寅○○之貸款。又該A-04貸款資料顯示，寅○○即係該件貸款
      之保證人，被告乙○○等人自形式上審核，即可發現該件
      實際上亦係寅○○之貸款。又前述中央存款保險公司對臺
      中九信之利害關係人逾期放款專業檢查報告對於如附表所
      示寅○○、壬○○關連戶部分之貸款案件，亦自書面資料
      ，即發現諸多缺失，例如在寅○○關連戶部分：(1)借戶之
      資金多流向寅○○，且各戶之利息亦由寅○○繳納，擔保
      品由少數人提供，分由多人借款，以分散借款集中使用，
      規避同一人授信限額。(2)辦理放款業務，側重擔保品之徵
      提，對借戶之借款用途多未評註其可行性，及借戶之經濟
      能力，還款來源及未來展望，徵信作業有欠確實。(3)對個
      人放款金額已逾一千萬元之借戶，未徵取借戶最近年度所
      得稅申報資料核對，以作為審核還款能力之依據，與個人
      授信案件徵信處理注意事項之規定不符，如巳○○、陳谷
      岳、寅○○等戶；另對借戶之借款金額與職業或收入顯不
      相稱，未予徵信調查評註借戶其他收入來源，及依個人資
      料表所載資料填註於信用調查表呈核，貸與鉅額款項，經
      借戶延滯後，多僅以所徵提之擔保品供追償，徵信作業草
      率，且有違授信安全性原則，如林玉梅借款金額二千萬元
      ，八十五年報稅所得總額四十七萬元，江靜堅借款金額五
      千七百萬元，八十四年報稅所得總額五十五萬六千元等戶
      。(4)辦理擔保品土地鑑估，以鑑估時價為公告現值之數倍
      者，僅於不動產抵押調查報告表內評註與相關人員現場會
      估認同後，目前行情約值若干，惟為徵取鄰近地域成交價
      或訪價記錄為佐證資料，作為鑑估之依據，辦理擔保品鑑
      估作業欠客觀有違鑑估穩健原則等語。壬○○關連戶部分
      ：對個人放款金額已逾一千萬元之借戶，未徵提報稅所得
      資料，以為還款來源之參考者，與個人授信案件徵信處理
      注意事項之規定未合。如一心分社賴澤權；東山分社劉周
      能、紀森泉、何賴滿、張慧珠、李時中、黃瑞基、林萬源
      、黃嫦霞、陳義興等戶；或雖有徵提報稅所得資料，為所
      得與借款金額顯不相當，償還來源欠佳者，未評註其他收
      入來源，仍核貸鉅額放款，如：儲蓄部戊○○、丙○、沈
      菁惠、王慧蘭、壬○○、黃金蘭等戶，經借戶延滯後，僅
      有擔保品可供追償，徵信作業流於形式等語。被告乙○○
      身為副總經理及授信小組召集人，如附表一、二所示之寅
      ○○、壬○○貸款案件，行為人欄有載明乙○○者，貸款
      資料中均有被告乙○○之核章，被告乙○○縱使無法面面
      俱到，最少亦應就借款人之綜合所得稅結算申報書影本或
      扣繳憑單影本是否齊全，與其個人資料表所載是否符合、
      保證人為何人、擔保物提供物為何人等，作起碼之審核，
      其對於明顯違背規定之上開貸款案件仍予蓋章過關，其明
      知有上開情形而故予放水甚為顯然。其竟將全部責任推卸
      予分社徵信經辦、總經理等人，顯係卸責之詞。又前述中
      央存款保險公司之檢查報告所指出之前述諸多缺失均極為
      明顯，以書面審核即可發現，被告乙○○竟稱該等皆屬經
      營方式之問題，無關違背法令部分云云，顯係飾詞強辯。
（九）如附表一、二、三所示貸款，均因乙○○、寅○○、壬○○等人無力清償，而成為逾期放款，臺中九信僅能就有擔
      保物者，拍賣取償，但拍賣之結果有與貸放金額差距甚大
      者，有根本無人應買者（詳見附表一、二、三中「處理情
      形」欄），顯然對臺中九信及其全體社員發生重大之損害
      ，前述中央存款保險公司對臺中九信之利害關係人逾期放
      款專業檢查報告亦顯示：迄檢查基準日九十年五月三十一
      日止，臺中九信逾期放款約四十三億七千五百八十五萬七
      千元，合計寅○○、壬○○、乙○○三人及渠等之關連戶
      合計約十一億九千餘萬元，已列為逾期放款金額計約十一
      億八千餘萬元，占全部逾期放款約百分之二十七點二等語
      ；因臺中九信之淨值於調整後已呈負數，財政部遂於九十
      年九月十四日，以臺財融字第○九○三○○○一四九號函
      ，命合作金庫銀行概括承受，被告乙○○竟辯稱並未造成
      損失於該社社員云云，自無可採。
（十）修正前刑法第八十條第二項明定：「前項期間自犯罪成立
      之日起算。但犯罪行為有連續或繼續之狀態者，自行為終
      了之日起算。」本件具有連續犯之情形（詳如後述理由二
      所載），追訴權時效自應自最後一次背信行為時起算，故
      均尚未罹於追訴權時效。
（十一）綜上所述，被告乙○○所辯，均不足採信。本件除前述
        已列明之人證以外，並有前述各件貸款資料影本可稽（
        其中A-10賴順仁部分及B-11之第三筆魏隆誼部分，原始
        貸款資料雖已佚失，惟該二部分均經證人賴順仁、魏隆
        誼於偵查中結證甚詳），事證明確，被告乙○○犯行洵
        堪認定。
二、按被告乙○○行為後，刑法於九十四年一月七日修正，同年
    二月二日公布，於被告行為後之九十五年七月一日施行。修
    正後之刑法第二條第一項明定：「行為後法律有變更者，適
    用行為時之法律。但行為後之法律有利於行為人者，適用最
    有利於行為人之法律。」即「從舊從輕」原則。次按信用合
    作社法於九十三年二月四日修正公布，增訂第三十八條之二
    ：「信用合作社負責人或職員，意圖為自己或第三人不法之
    利益，或損害信用合作社之利益，而為違背其職務之行為，
    致生損害於信用合作社之財產或其他利益者，處三年以上十
    年以下有期徒刑，得併科新臺幣一千萬元以上二億元以下罰
    金。其犯罪所得達新臺幣一億元以上者，處七年以上有期徒
    刑，得併科新臺幣二千五百萬元以上五億元以下罰金。信用
    合作社負責人或職員，二人以上共同實施前項犯罪之行為者
    ，得加重其刑至二分之一。第一項之未遂犯罰之。」，於九
    十三年二月六日施行。被告乙○○身為臺中九信之副總經理
    ，依信用合作社法第六條第二條之規定，於執行職務範圍內
    ，亦為信用合作社負責人，但於其行為時，信用合作社法第
    三十八條之二尚未增訂，且該條所訂之法定刑度為三年以上
    十年以下有期徒刑，較刑法第三百四十二條之背信罪為重，
    故依應被告行為時之刑法第三百四十二條處斷。核被告乙○○所為，係犯刑法第三百四十二條第一項之背信罪。其多次
    背信犯行，時間緊接，方法相同，觸犯構成要件相同之罪名
    ，顯係基於概括犯意為之，為連續犯。修正後之刑法業已刪
    除連續犯之規定，此刪除雖非犯罪構成要件之變更，但顯已
    影響行為人刑罰之法律效果，自屬法律有變更，依新法第二
    條第一項規定，比較新、舊法結果，應適用較有利於被告之
    行為時法律即舊法論以連續犯（最高法院九十五年第八次刑
    事庭會議決議參照），故應依修正前刑法第五十六條之規定
    以一罪論，並加重其刑。起訴書雖漏列A-04、A-08、A-09、
    B-04、B-05、B-11、B-12等部分，惟查該等部分與已起訴部
    分具有前述連續犯之裁判上一罪關係，本院得併予審理。被
    告乙○○與張汶池、子○○、丑○○、胡阿樟、葉天福、子
    ○○、丁○○、辰○○、卯○○等人之間，有犯意之聯絡及
    行為分擔（渠等參與之情形詳如附表一、二、三所示），均
    為共同正犯。爰審酌被告乙○○因一己之資金需要，連續利
    用其副總經理身分，以人頭借戶大舉向臺中九信違法貸款，
    將臺中九信視為私人金庫，且大多於貸款後一至三年即不再
    繳息，造成四億六千餘萬元之鉅額逾期放款、呆帳，約占全
    社之逾期放款百分之十．七一，較同案被告壬○○更多，使
    臺中九信及其全體社員損失慘重，主管機關因而命合作金庫
    概括承受，造成全民受害，應從重量刑，檢察官求處有期徒
    刑四年，尚屬過輕，以及其身為副總經理兼授信小組召集人
    ，未盡職為貸款案件把關，竟意圖為寅○○、壬○○不法之
    利益而放水，暨其品行、智識程度、生活狀況、犯罪之手段
    、犯罪後飾詞狡辯，毫無悔意，態度不佳等一切情狀，量處
    如主文所示之刑。
三、公訴意旨另以：（一）C-09乙○○部分：八十六年五月二十
    九日，乙○○因需要資金週轉，提供其名下坐落臺中市○○
    區○○段第四四─一、五三、五六、七五等地號土地及第二
    三○建號建物作為擔保，向臺中九信東山分社辦理擔保貸款
    ，臺中九信並准貸二百萬元。之後前揭貸款於八十八年三月
    二十九日即因違約繳息轉為催收款本息計二百零八萬一千元
    ，使臺中九信受有財產上之損害。（二）C-11張麗真部分：
    八十六年六月二十八日，乙○○因需要資金週轉，以張麗真
    為人頭，提供王淑美名下坐落臺中市西屯區○○○段第一六
    二七─二、一六二七─三、一六二七─五、一六二七─六地
    號土地（王淑美持分四十分之二）作為擔保，向臺中九信西
    屯分社辦理擔保貸款，而癸○○、丑○○、張汶池、寅○○
    等人明知本件實際上係乙○○之貸款，竟違規未依規定辦理
    授信作業，即准貸四百五十萬元，撥款後全數由乙○○使用
    。之後前揭貸款於八十九年二月十七日因違約繳息轉為催收
    款四百六十五萬一千元，經以提供之擔保品聲請法院拍賣，
    經法院訂定底價為一百九十九萬元，使臺中九信受有財產上
    之損害，因認此二部分亦構成背信云云。惟查：
（一）C-09乙○○部分：此件係被告乙○○以自己名義向臺中九
      信貸款，而非使用人頭，並有提供擔保品，合計未逾每一
      社員可貸款八千萬元之限額，而此件貸款案件之擔保品由
      同案被告子○○會同經辦人員陳岳助前往現場估價，認會
      估總值為二百一十二萬九千六百四十六元，市價約三百萬
      元，有該件貸款案之不動產抵押調查報告表可稽。卷內並
      無鄰近地區可資參考之標的物價值若干之資料，尚不能單
      憑拍賣所得不足額之結果，遽論上開估價有何不實之處。
      故該件縱使已成為逾期放款，且拍賣所得不足額，惟究竟
      是否已達於背信程度，尚有疑義，依法應為有利於被告之
      認定。
（二）C-11張麗真部分：查證人張麗真於調查局訊問及偵訊中均
      明確陳稱：「七十八年間曾應我配偶王江漢之妹妹王淑美
      要求，將我人頭借給她以其名下惠來厝段土地向臺中九信
      西屯分社陸續借款至八十六年左右累積至四百五十萬元。
      」等語，對照證人王淑美於調查局訊問及偵訊中之證言：
      「……（問：張麗真向臺中九信西屯分社借款四百五十萬
      元，係以你名下之臺中市西屯區○○○段一六二七－五、
      一六二七－六、一六二七－二、一六二七－三土地為擔保
      ？）是的，該筆貸款是我在使用，我以我嫂嫂的名義去貸
      款。（據查前開貸款撥款後有一百五十萬五千元流入臺中
      九信許雅媚員工存款帳戶，另有一百五十一萬八千元流入
      臺中九信賴欽榮員工存款帳戶，原因為何？）因為當時急
      需用款，可能是我哥哥王江漢先向同事借調，等我的放款
      下來後就直接償還他的同事。」等語，互核相符，堪以採
      信。是故本件應係乙○○之妹妹王淑美，而非被告乙○○
      使用人頭貸款。
（三）惟檢察官就此二部分係與前述有罪部分，以連續犯之裁判
      上一罪關係起訴，爰不另為無罪之諭知。
據上論斷，應依刑事訴訟法第二百九十九條第一項前段，刑法第
二條第一項，修正前刑法第二十八條、第五十六條、第三百四十
二條第一項，罰金罰鍰提高標準條例第一條前段，判決如主文。
中    華    民    國    95    年    9     月    21    日
                  刑事第六庭    審判長法  官  簡源希
                                      法  官  戴博誠
                                      法  官  林念祖
以上正本證明與原本無異。
如不服本判決，應於送達後十日內向本院提出上訴狀（須附繕本
），上訴於臺灣高等法院臺中分院。
                                      書記官
中    華    民    國    95    年    9     月    21    日
附錄論罪科刑法條
中華民國刑法第三百四十二條 (背信罪)
為他人處理事務，意圖為自己或第三人不法之利益，或損害本人
之利益，而為違背其任務之行為，致生損害於本人之財產或其他
利益者，處五年以下有期徒刑、拘役或科或併科一千元以下罰金
。
前項之未遂犯罰之。


司法院資訊處製作；財團法人民間司法改革基金會備份。
